最高法院民事判決　　　　　　　　　　　　　　　　九十一年度台上字第六六五號
　　上　訴　人　張昭雄即祭祀公業張泉興管理人
　　訴訟代理人　黃泰鋒律師
　　　　　　　　薛冰芸律師
　　被 上訴 人　甲○○
　　　　　　　　乙○○
　　　　　　　　丁○○
　　　　　　　　丙○○
　　共　　　同
　　訴訟代理人　曹依立律師
右當事人間請求拆屋還地事件，上訴人對於中華民國八十九年六月七日台灣高等法院
第二審判決（八十八年度重上字第一七三號），提起上訴，本院判決如左：
    主  文
原判決除假執行部分外廢棄，發回台灣高等法院。
    理  由
本件上訴人主張：坐落台北市○○區○○段一小段三五八號土地為伊任管理人之祭祀
公業所有，被上訴人甲○○無權占有該土地如第一審判決附圖（下稱附圖）所示甲部
分，搭建門牌台北市○○區○○路九號房屋，與其他被上訴人共同居住等情，爰依民
法第七百六十七條規定，求為命甲○○將系爭房屋拆除，並與其他被上訴人共同將占
有之土地返還與伊之判決。
被上訴人則以：系爭土地係伊父張番於日據時代向公業借用，於民國四十九年間曾聲
請地上權登記，因故漏未登載於土地登記簿，伊等歷年來均經公業之管理人通知繳納
土地稅及受益費，作為使用系爭土地之對價，兩造間就系爭土地有地上權、借貸或租
賃關係存在等語，資為抗辯。
原審廢棄第一審所為被上訴人敗訴之判決，改判駁回上訴人之訴，係以：系爭土地為
公業所有，系爭房屋坐落於系爭土地如附圖所示甲部分上，為甲○○所有，並由被上
訴人共同占有使用，有土地登記簿謄本、建物所有權狀、戶籍謄本為證，並經法院會
同地政事務所測量人員勘驗現場明確，繪有複丈成果圖可稽。系爭土地既未經地上權
登記，被上訴人抗辯；張番基於地上權之關係占有系爭土地云云，即不足採。又被上
訴人亦未能舉證證明伊等或張番與上訴人間有使用系爭土地應支付相當代價之合意，
亦難認雙方有租賃關係存在。惟證人張楊添貴雖非公業派下員，但其於五十九年至七
十七年間擔任總務，證稱：張番於四十九年間向地政機關申請辦理系爭房屋登記時，
管理人張德明之子張福堂將系爭土地借給張番等語。且由鄉長張榮森、村長張拔川所
出具之土地登記保證書觀之，堪認張番在系爭土地上建屋，係經公業管理人之同意，
要無疑問。張德明於四十九年九月二十九日張番申請建物所有權登記時固已死亡，但
張福堂斯時在當地既有名望，公業復未訂定有關規約，則在選任新管理人之前，公業
財產由張福堂管理，亦符合當時社會常情。張楊添貴擔任總務長達十八年，對有關財
產之處理應知甚詳，所為證言與上開申請書並無不符。張福堂當時有權管理系爭土地
，且同意張番使用，張番與公業間成立使用借貸契約。張番死後，被上訴人繼受上開
法律關係而繼續使用系爭土地，公業之管理人並未向被上訴人表示終止借貸契約，被
上訴人抗辯兩造間借貸關係存在，應可採信。上訴人以被上訴人無權占有系爭土地為
由，請求被上訴人返還，自屬不應准許等詞，為其判斷之基礎。
惟查上訴人主張，證人張楊添貴並非祭祀公業派下，於四十九年間亦尚未在公業中擔
任任何職務。當時公業之管理人為誰？該管理人是否同意張番使用系爭土地？該證人
何以能盡知？足見該證人所言係臆測之詞或係傳聞而來，應不足採等語（原審卷第二
四八頁）。原審就此疏未澄清，並說明取捨之意見，遽認該證人之證言為可採，已欠
允洽。次查張福堂僅係公業管理人張德明之子，並非公業派下大會所選出之管理人，
其是否有權將系爭土地出借與張番合法成立借貸契約，尚滋疑義，且上訴人對之亦有
爭執。原審未詳為審酌並敘明法律上之依據，遽為不利於上訴人之認定，亦嫌速斷。
上訴論旨，指摘原判決不當，求予廢棄，非無理由。
據上論結，本件上訴為有理由。依民事訴訟法第四百七十七條第一項、第四百七十八
條第一項，判決如主文。
中      華      民      國    九十一    年      四      月     十一     日
                              最高法院民事第四庭
                                  審判長法官  蕭  亨  國
                                        法官  許  朝  雄
                                        法官  謝  正  勝
                                        法官  陳  淑  敏
                                        法官  黃  義  豐
      右正本證明與原本無異
                                              書  記  官
中      華      民      國    九十一    年      五      月      七      日
